臺灣高等法院民事判決 
109年度上字第778號
上  訴  人  查少玲  
訴訟代理人  陳鼎駿律師
            張筑穎律師
上  訴  人  宏泰人壽保險股份有限公司

法定代理人  魯奐毅  
訴訟代理人  王慈伶律師
複  代理人  葉蓉棻律師
上列當事人間請求返還買賣價金等事件，兩造對於中華民國109
年3月18日臺灣臺北地方法院108年度訴字第218號第一審判決各
自提起上訴，查少玲並為訴之追加，本院於111年1月25日言詞辯
論終結，判決如下：
        主      文
兩造上訴均駁回。
上訴人宏泰人壽保險股份有限公司應另給付上訴人查少玲新臺幣
壹萬肆仟叁佰陸拾貳元。
本判決所命給付，於上訴人查少玲以新臺幣肆仟伍佰元供擔保後
得假執行；但上訴人宏泰人壽保險股份有限公司以新臺幣壹萬肆
仟叁佰陸拾貳元供擔保後得免為假執行。
第二審訴訟費用（含追加之訴）由上訴人宏泰人壽保險股份有限
公司負擔百分之七十，餘由上訴人查少玲負擔。
        事實及理由
一、程序方面：
　㈠按訴之變更或追加，非經他造同意，不得為之，民事訴訟法
    第446條第1項前段定有明文。經查，上訴人查少玲（下稱查
    少玲）於本院民國110年10月19日言詞辯論期日追加聲明：
    「上訴人宏泰人壽保險股份有限公司（下稱宏泰人壽）應另
    給付查少玲新臺幣（下同）1萬4362元」（見本院卷㈡第210
    頁）；宏泰人壽於程序上同意（見同頁），應准許查少玲追
    加，先予說明。
　㈡次按「不變更訴訟標的，而補充或更正事實上或法律上之陳
    述者，非為訴之變更或追加」，民事訴訟法第256條設有明
　　文。查少玲於原審先位聲明請求350萬2483元本息，備位聲
    明請求199萬2084元本息；嗣於本院表示先位聲明已包含備
    位聲明在內，僅訴訟標的為預備關係（見本院卷㈡第365頁
　　），是查少玲備位聲明已併入先位聲明，附此敘明。　
　㈢又按「當事人不得提出新攻擊或防禦方法。但有下列情形之
    一者，不在此限：三、對於在第一審已提出之攻擊或防禦方
    法為補充者。六、如不許其提出顯失公平者」，民事訴訟法
    第447條第1項第3、6款亦定有明文。宏泰人壽於本院提出個
    別磋商條款為證據（見本院卷㈠第355-359頁），查少玲反對
    其提出新防禦方法（見同卷第568頁）。由於宏泰人壽係補
    充原審防禦方法，如不許其提出顯失公平，應准許宏泰人壽
    提出上開資料，併此說明。
二、查少玲主張：兩造於103年4月28日簽訂房屋土地預定買賣契
    約書（下稱系爭契約），伊購買宏泰人壽坐落新北市淡水區
    新市段000○0○地號土地上，「海洋都心2」建案編號F8棟25
    樓預售屋與基地應有部分（下合稱系爭房地，分別稱為系爭
    房屋、系爭土地，房屋門牌號碼現為新北市淡水區新市○路0
    段000號25樓）及停車位1個，總價849萬元。伊依約給付買
    賣價金182萬元，以及代書費等代收款共10萬元，合計192萬
    元；但是，伊在107年9、10月間驗屋，發現系爭房屋由廚房
    通往陽台之三合一採光通風門（下稱採光門），遭宏泰人壽
    逕以RC牆替代，不符系爭契約附件四所定建材，且影響通行
    等功能。伊於107年11月16日發函催告於5日內改善，否則即
    解約，同年12月10日再度以起訴狀表達解約意旨。系爭契約
    既經伊以第10條第1、4款解除，宏泰人壽應返還前述價金等
    款項192萬元，賠償違約金127萬3500元，並加計已發生利息
    32萬3345元，合計351萬6485元（僅請求350萬2483元
　　）。若是宏泰人壽得片面變更為RC牆，伊得依系爭契約第11
    條第5款解約，並請求支付199萬2084元。爰先位依據系爭契
    約第26條第1款、民法第259條第1、2款、第179條；備位依
    據系爭契約第11條第5款、民法第259條第1、2款之規定，訴
    請：宏泰人壽應給付查少玲350萬2483元，及其中192萬元自
    107年12月11日起至清償日止，按年息5%計算之利息；並願
    供擔保請准宣告假執行等語（逾此部分之請求，未據聲明不
    服，不在本院審理範圍。於本院另追加請求1萬4362元）。
三、宏泰人壽則以：依據訴外人財團法人台灣建築中心（下稱台
    灣建築中心）所製做防火避難綜合檢討報告書及評定書，系
    爭房屋廚房通往陽台採光門欠缺防火功能，伊遂依據變更設
    計程序，在105年2月1日通知查少玲將採光門變更為RC牆。
    再者，系爭契約第10條第1款係規範系爭房屋已施作設施所
    使用建材設備之施工標準，並非規範未依約定施作或未依約
    變更項目，故查少玲無從據此解除契約。縱使（僅屬假設）
    伊未依約施作採光門，惟伊尚未交屋，故查少玲無從主張物
    之瑕疵擔保責任以解除契約；何況，上開情狀非瑕疵重大或
    不能補正，更未達到無法居住程度，故查少玲解約係顯失公
    平。再其次，查少玲就第11至14價期金遲未給付，經伊催告
    未果，依系爭契約第21條第1款第3目約定，伊得拒絕交屋；
    嗣伊在108年3月28日發函解約，故查少玲無從再解約。何況
    ，查少玲並未證明受有損害，且停車位價金125萬元與前開
    爭議無涉，故違約金應酌減至0元等語，資為抗辯。
四、原審就查少玲請求，判決：宏泰人壽應給付查少玲259萬098
    3元，及其中192萬元自107年12月11日起至清償日止，按年
    息5％計算之利息；並為准、免假執行之宣告。另駁回查少玲
    其餘請求。
　　查少玲上訴、追加與答辯聲明：㈠原判決駁回查少玲後開第㈡
    項之訴部分廢棄；㈡宏泰人壽再應給付查少玲91萬1500元，
    及自107年12月21日起至清償日止按年息百分之五計算之利
    息；㈢追加聲明：宏泰人壽應另給付查少玲1萬4362元；㈣願
    供擔保請准宣告假執行；㈤宏泰人壽上訴駁回。
　　宏泰人壽上訴與答辯聲明：㈠原判決不利於宏泰人壽部分廢
    棄；㈡上開廢棄部分，查少玲第一審之訴及假執行之聲請均
    駁回；㈢查少玲上訴及追加之訴均駁回；㈣如受不利判決，願
    供擔保請准宣告免為假執行。
五、兩造不爭執事項：（見本院卷㈠148-149、128、153、167-16
    8、178頁）
  ㈠兩造於103年4月28日簽訂系爭契約，查少玲以849萬元向宏泰
    人壽購買「海洋都心2」建案之系爭房地及停車位1個，系爭
    房地價金為724萬，車位價款為125萬元（見本院卷㈠第195-3
    39頁契約書）。
　㈡查少玲已依約給付價金182萬元、代收款10萬元（代書費、規
    費、瓦斯管線費、管理費等），合計192萬元整；各筆款項
    繳付日期如附表。
　㈢系爭房屋於106年12月29日竣工，107年5月25日取得新北市政
    府工務局107淡使字第00181號使用執照（見原審卷㈠第219頁
    使用執照存根）。
　㈣宏泰人壽於107年7月20日寄發驗屋通知書，請查少玲於107年
    8月2日驗屋；實際驗屋日期為107年9月11日，第二次複驗為
    107年10月27日。系爭房屋尚未點交、移轉所有權（見原審
    卷㈠第337頁107年9月11日驗屋單）。
　㈤系爭房屋廚房通往陽台部分，依建造執照與系爭契約附件四
    「工作陽台門」項目，其設計為三合一採光通風門（即採光
    門），現為RC牆（見本院卷㈠第273頁契約書附件四、第128
    頁）。
　㈥兩造不爭執下列文件之形式真正：（見本院卷㈡365、369頁）
　　⑴被證3、原證25：水星防火工程顧問有限公司103年5月防火
      避難綜合檢討報告書最終版（摘要）。
　  ⑵原證27、上證A1：財團法人台灣建築中心103年6月9日防火
      避難綜合檢討評定書（摘要）。
　　⑶原證26：財團法人台灣建築中心106年8月10日防火避難綜
      合檢討評定書（摘要）。
六、本件爭點為：㈠本件有無系爭契約第10條第1款之適用？㈡
　　宏泰人壽是否依約辦理採光門之變更設計？㈢如宏泰人壽違
    約，查少玲是否已解除契約？㈣如查少玲已解約，得請求金
    額為何？茲就兩造論點分述如下。
七、關於本件有無系爭契約第10條第1款之適用方面：
　  查少玲主張採光門屬於系爭契約第10條第1款所約定建材，
    宏泰人壽將採光門改為RC牆，應徵得查少玲同意（見本院卷
    ㈡第285-293頁）。為宏泰人壽所否認。經查：
　㈠按「解釋意思表示，應探求當事人之真意，不得拘泥於所用
    之辭句」，民法第98條定有明文。次按所謂探求真意，應從
    該意思表示所根基之原因事實、經濟目的、一般社會之理性
    客觀認知、經驗法則及當事人所欲使該意思表示發生之法律
    效果而為探求，並將誠信原則涵攝在內，藉以檢視其解釋結
    果對兩造之權利義務是否符合公平正義（最高法院109年度
    台上字第38號判決意旨參照）。
　㈡查系爭契約第10條第1款約定：「施工標準悉依核准之工程圖
    樣與說明書及本契約【附件四】之建材設備表施工，除經甲
    方（指查少玲）同意，不得以同級品之名義變更建材設備或
    以附件所列舉品牌以外之產品替代，但乙方（指宏泰人壽
　　）能證明有不可歸責於乙方之事由，致無法供應原建材設備
　　，或所更換之建材設備之價值、效用及品質不低於原約定之
    建材設備或補償價金者，不在此限」，又系爭契約附件四建
    材設備約定：「門窗：二、地上三樓（含）以上住家…㈣工作
    陽台門：採錦鋐或中華或三協大同或昭和或國賓或YKK之三
    合一採光通風門」（見本院卷㈠第217-219、271-273頁契約
    文件）。再依系爭契約附圖一房屋平面圖以及對照圖所示
　　，系爭房屋於廚房與工作陽台間原設有通道，並裝設採光門
    （見本院卷㈠第319頁、原審卷㈠第113-115頁）。宏泰人壽亦
    於原審108年4月9日庭期表示：「廚房通往陽台之採光門確
    實為原證1契約附件4『工作陽台門』之部分」（見原審卷㈠第2
    06頁）。可知兩造約定系爭房屋廚房與工作陽台之間為採光
    門，依上開條款，應徵得查少玲同意，宏泰人壽始得變更採
    光門設計。
　㈢宏泰人壽固然辯稱，系爭契約第10條第1款係規範系爭房屋已
    施作設施所使用建材設備之施工標準，並非規範未依約施作
    之工作項目或變更約定施作工作項目之情形云云（見本院卷
    ㈡第301-309頁）。惟查：
　　⑴系爭契約第10條第1款約定施工標準應依附件四之建材設備
      表施工，且宏泰人壽在原審表示廚房通往陽台之採光門即
      為前述附件四之「工作陽台門」，已如前述。解釋上，宏
      泰人壽興建系爭房屋達於竣工程度，並已領得使用執照（
      見不爭執事項㈢），如採光門遭其他建材取代，且未經查
      少玲同意（詳後述），顯已違反系爭契約第10條第1款依
      約施工之目的。
　　⑵再者，若依宏泰人壽所稱，已施作採光門但品質不符約定
      ，承買人得主張宏泰人壽違反系爭契約第10條第1款；全
      然未施作採光門，改以其他設備替代時，承買人卻無從主
      張宏泰人壽違反上開條款；顯將造成輕重失衡。亦即同屬
      未施作約定採光門，實際所施作採光門品質較差者，買方
      得主張宏泰人壽違反前述條款，至於現場以其他設備取代
      採光門以致毫無採光門設施者，其違約情形較嚴重，但是
      買方反而不得主張該條款權利。是以宏泰人壽此一解釋方
      法，實與系爭契約經濟目的、一般社會之理性客觀認知、
      經驗法則及當事人所欲使該意思表示發生之法律效果
　　　不符，且有違誠信原則，自非當事人真意，故本院難以採
      納。
　　⑶再其次，前開採光門現為RC牆（見不爭執事項㈤）；而RC牆
      顯非系爭契約附件四所列舉錦鋐、中華、三協大同、昭和
      、國賓、YKK各家廠牌、材質、規格之門扇。且RC牆欠缺
      採光門所具有通行、通風及採光之功效，其品質和效用顯
      低於採光門。尤應認為宏泰人壽在系爭契約所定採光門位
      置，實際施作為RC牆，涉及建材是否符合系爭契約第10條
      第1款施工標準之爭執。
　㈣是以查少玲主張宏泰人壽未施作採光門，逕以RC牆代替，致
    生爭議，確有系爭契約第10條第1款之適用。
八、關於宏泰人壽是否依約辦理採光門之變更設計方面：
　　查少玲主張宏泰人壽並未依系爭契約第13條第1款第2目徵得
    其書面同意，其擅自將採光門變更為RC牆，違反系爭契約第
    10條第1款等語（見本院卷㈡第67-73頁）。為宏泰人壽所否
    認。經查：
　㈠系爭契約第13條第1款第2、4目約定：「一、建築設計變更之
    申請依下列各款為之：㈡辦理變更時，甲方需親自於乙方所
    提供之工程變更單上簽認（含變更圖說），且不得有違建管
    法令等。㈣工程變更或選認事項如甲方無法簽認時，則依原
    圖及乙方選定建材施工」（見本院卷㈠第221-223頁）。是兩
    造明定變更設計時，應由查少玲在宏泰人壽所提供工程變更
    單上簽認。經核：
　　⑴宏泰人壽固然寄送105年3月1日室內工程變更通知書（含建
      築平面圖、機電平面圖、標準建材確認表、不辦理工程變
      更同意書等附件）予查少玲，其上記載：「承蒙台端愛護
      訂購海洋都心二房屋戶別F8-25F乙戶，…本次辦理變更相
      關事宜如下：日期：105/04/01~105/06/30…變更項目：本
      戶室內隔間、水電插座暨開關相關位置確認。…為配合整
      體施工進度安排及維護全體客戶權益，若台端逾期未辦理
      本次室內工程變更事宜，則本公司即依本次寄發之建築/
      水電平面圖及不辦理工程變更同意書上所載之標準建材施
      工，…」（見原審卷㈠第321-329頁。宏泰人壽主張通知書
      日期實為105年2月1日，見本院卷㈡第310頁）。惟查少玲
      收受通知書後，並未將「不辦理工程變更同意書」（意指
      屋主不同意變更設計）寄還，此為兩造所不爭（見本院卷
      ㈡第73、311頁）；則宏泰人壽所為上開變更設計既未經查
      少玲簽認，其遽認查少玲對於變更設計並無異議云云，顯
      與系爭契約所定變更設計程序不符，已有未合。
　　⑵次按意思表示有明示及默示之分，前者係以言語文字或其
      他習用方法直接表示其意思，後者乃以其他方法間接的使
      人推知其意思。而默示之意思表示與單純之沈默有別，單
      純之沈默除經法律明定視為已有某種意思表示外，不得即
      認係表示行為（最高法院102年度台上字第682號判決意旨
      參照）。查少玲未將「不辦理工程變更同意書」寄還，充
      其量為單純沈默，尚無從推論其默示同意宏泰人壽變更為
      RC牆。至於宏泰人壽主張查少玲收信後曾索取家具配置圖
      一節（見本院卷㈡第309-311頁），由於家具配置圖並非工
      程變更通知書附件，且與採光門變更設計無關，是以縱有
      此情，仍無從推論查少玲已同意宏泰人壽所提議變更設計
      。
　　⑶宏泰人壽另稱查少玲於107年9月11日驗屋時，並未就採光
      門之變更表示異議，可見其同意變更設計，並舉驗屋單為
      證（見本院卷㈡第309-311頁、原審卷㈠第337頁）。然而，
      驗屋單所列項目僅屬例示性質，而未含上開變更設計項目
      ，則查少玲事後蒐集資料發覺宏泰人壽建材不符合約定，
      仍得主張相關權利；故宏泰人壽前開辯詞，亦無可取。
　㈡宏泰人壽又稱個別磋商條款第6條已修正系爭契約第20條驗收
    程序之效力，驗屋單既未記載採光門發生瑕疵，應視為此部
    分無瑕疵云云（見本院卷㈠第368頁）。惟查：
　  ⑴按「本法所用名詞定義如下：七、定型化契約條款：指企
      業經營者為與多數消費者訂立同類契約之用，所提出預先
      擬定之契約條款…。八、個別磋商條款：指契約當事人個
      別磋商而合意之契約條款。九、定型化契約：指以企業經
      營者提出之定型化契約條款作為契約內容之全部或一部而
      訂立之契約」消費者保護法第2條第7、8、9款定有明文。
      次按「企業經營者與消費者訂立定型化契約前，應有30日
      以內之合理期間，供消費者審閱全部條款內容」、「違反
      第1項規定者，其條款不構成契約之內容。但消費者得主
      張該條款仍構成契約之內容」，同法第11條之1第1、3項
      亦定有明文。依上開規定，企業經營者與消費者訂立之定
      型化契約條款，應予消費者30日以內之合理審閱期間，如
      未予消費者合理之審閱期間，除消費者主張該條款有效外
      ，該條款即不構成契約之內容。又企業經營者固得得與消
      費者合意訂立個別磋商條款，然而，個別磋商條款須經契
      約當事人個別磋商後合意，如係企業經營者於締約前事先
      擬定，不論其為印刷、影印或手寫，本質上仍屬定型化契
      約條款，應給予消費合理審閱期間。
　　⑵宏泰人壽固提出上證2之「個別磋商條款」1份為證（見本
      院卷㈠第355-359頁）。嗣本院109年11月23日準備程序當
      庭勘驗前述個別磋商條款原本並拍照附卷（見本院卷㈠第5
      07-520頁）。宏泰人壽亦當庭陳明：「（問：有無宏泰人
      壽上證2手寫條款原本？…）（宏泰人壽：提出上證2手寫
      條款原本，當庭拍照，閱後發還）這是訂在契約的前面，
      是契約的附件」、「（問：宏泰人壽當庭提出這份手寫條
      款是影印本還是手寫的原本？）手寫的條款是有影印過，
      但手寫條款經過簽名蓋章的部分都是108年4月28日當天按
      照手寫原本的日期簽章的。手寫條款是一式二份，簽約時
      我們有把經過簽章的手寫條款給對方一份」等語（見本院
      卷㈠第484-485頁）。宏泰人壽並未提出兩造在103年4月28
      日簽約前磋商資料，且前開個別磋商條款係影印本，可知
      此為宏泰人壽事先擬定並大量使用之預售屋買賣文件，依
      前開說明，前述手寫再影印之個別磋商條款仍屬定型化契
      約條款，應給予消費者審閱期間（系爭契約審閱期間為5
      日，見本院卷㈠第199頁）。茲宏泰人壽既未證明已給予適
      當審閱期間，則查少玲辯稱個別磋商條款不構成系爭契約
      之一部（見本院卷㈡第83頁），洵屬有據。是107年9月11
      日驗屋單雖未記載採光門之缺失（見原審卷㈠第337頁），
      宏泰人壽仍援引個別磋商條款第6條，主張採光門項目應
      視為無瑕疵一節，自非可取。
　㈢宏泰人壽復辯稱，涉及防火避難規劃時，僅須評定機關審查
    通過，再依變更使用辦法辦理變更使用程序，並取得該戶建
    物所有權人（目前仍為宏泰人壽）同意即可；毋庸徵得查少
    玲同意云云（見本院卷㈡第331-334頁）。然而：
　　⑴新北市政府工務局108年6月6日新北工建字第1081032017號
      函略稱：「說明、四、㈡有關取得使用執照後外牆變更倘
      涉及防火避難綜合檢討認可評定內容，應經防火避難綜合
      檢討認可評定機關審查通過，並依『建築物使用類組及變
      更使用辦法』辦理變更使用程序，倘變更陽台與室內間之
      外牆應取得該戶建物所有權人同意，並符合公寓大廈規約
      內容」（見原審卷㈠第377-378頁）。可見防火避難規劃有
      修改之必要，且經評定機關審查通過，並辦理變更使用程
      序，再經所有權人同意，得逕行變更相關設計。
　　⑵其次，系爭房屋關於廚房通往陽台之設計，原本即為三合
      一通風採光門，已於103年6月9日評定完成，此有台灣建
      築中心103年6月9日中建安字第1032060810函評定通過之
      「評定書編號：TABC防火避難/102EC055C」（業經內政部
      103年6月25日認可通過）之防火避難綜合檢討評定書節本
      在卷可稽（見原審卷㈡231-233頁），兩造均不爭執其形式
      之真正（見不爭執事項㈥）。且上開評定書所附之E/F棟防
      火區劃、防煙區劃及安全區劃平面圖之內，系爭房屋關於
      廚房通往陽台之設計，於該次送審時即為系爭採光門（見
      原審卷㈡第193、239頁）。宏泰人壽復自承主管機關並未
      要求變更設計（見本院卷㈡第36頁）。可知系爭房屋原有
      採光門設計，業經台灣建築中心103年6月9日評定通過其
      防火避難規劃。
　　⑶至於水星防火工程顧問有限公司103年5月防火避難綜合檢
      討報告書（最終版）節本雖記載：「6.地上各樓層居室A3
　　　、A5、B3、B5、C3、C5、E3、E5、F3、F5、H3、H5、I3、
      I5之廚房若發生火災，如何防止火煙由陽台延燒至臥室，
      請確認」、「4.P2-59本案各樓層部分廚房外側開口緊臨
      臥室窗戶，如何避免火災延燒？」；蔡匡忠委員並就上開
      問題表示「本案地上各層居室A3、A5、B3、B5、C3、C5、
      E3、E5、F3、F5、H3、H5、I3、I5廚房通往陽台之門已改
      為1小時防火時效之防火門，避免廚房發生火災時火煙由
      陽台延燒至臥室之情況發生」等語（見原審卷㈡第185-189
      頁）。是以前開疑義僅為蔡匡忠委員個人意見，並非全體
      審查委員之結論，何況蔡委員所質疑防火規劃之建物，並
      不含系爭房屋（位於F8）在內，也未提議以RC牆代替採光
      門；則宏泰人壽遽稱系爭房屋採光門有必要變更為RC牆，
      不必徵得查少玲（尚未取得所有權）同意云云，自無可取
      。
　㈣綜上，宏泰人壽將採光門變更為RC牆，並未依第13條第1款第
    2目取得查少玲書面同意，是以此部分變更設計自屬違約
　　。則宏泰人壽逕自施作為RC牆，即已違反系爭契約第10條第
    1款之約定。
九、關於查少玲是否已解除契約方面：
　㈠按系爭契約第10條第4款、第26條第1款約定：「乙方如有違
    反前3款之情形，雙方同意依本契約第26條違約條款辦理」
　　、「除經雙方個別磋商同意之約定外，乙方違反『主要建材
    及其廠牌、規格』、『開工及取得使用執照期限』、『瑕疵擔保
    責任』之規定者，甲方得解除契約…」（見本院卷㈠第219、24
    5頁）。依上開條款，宏泰人壽未依系爭契約附件四施作採
    光門且未經查少玲同意變更設計時，查少玲得逕行解約。
　㈡經查，宏泰人壽並未依據系爭契約第10條第1款安裝採光門
　　，逕自施作RC牆，已如前述，嗣查少玲於107年11月16日發
    函，要求宏泰人壽5日內說明是否經其同意變更設計，逾期
    即解約等語（見原審卷㈠第225-228頁）；依其意旨，寓有宏
    泰人壽應在5日內說明變更設計依據，否則即應補正為採光
    門。嗣宏泰人壽於同年月18日回函，認為基於防火避難及安
    全考量，有必要將採光門變更為RC牆；查少玲無從解約等語
    （見同卷第233-234頁）。足認宏泰人壽拒絕將RC牆補正為
    採光門，而催告期屆滿前均未補正，查少玲自得解約。嗣查
    少玲於起訴狀再度表示解約意旨，該書狀影本於107年12月2
    5日寄達宏泰人壽（見原審卷㈠第15、125頁），故系爭契約
    業經查少玲合法解除。
　㈢宏泰人壽固然辯稱前開RC牆爭議，核屬物之瑕疵擔保責任，
    查少玲於交屋後始得主張相關權利；系爭房屋尚點交，致查
    少玲無從據此解約。且查少玲就11至14期價金給付遲延，依
    系爭契約第21條第1款第3目約定，其得拒絕交屋。嗣於108
    年3月28日向查少玲發函解約云云（見本院卷㈡第324-329、3
    13-317頁）。查系爭契約第21條第1款第3目固然約定：「乙
    方應於使用執照核發日起六個月，通知甲方進行交屋。但甲
    方如有違約情事者不在此限，於交屋時雙方應履行下列各目
    義務：㈢甲方繳清各項款項及費用」（見本院卷㈠第239-241
    頁）。惟查少玲並非以物之瑕疵擔保責任為解約依據，是以
    無論其是否積欠價金，均不影響其依據系爭契約第10條第4
    款、第26條第1款行使解除權。系爭契約既至遲於107年12月
    25日經查少玲合法解除，宏泰人壽即無從於108年3月28日發
    函再為解約。
　㈣宏泰人壽復稱其將採光門施作為RC牆，業經建築師簽證並通
    過評定，並非重大或不能補正之瑕疵，且系爭房屋並未達到
    「無法居住」程度，故查少玲解除契約為顯失公平云云（見
    本院卷㈡第335-338頁）。惟查，宏泰人壽既主張採光門涉及
    防火避難規劃，可知在採光門位置確屬系爭房屋重要設備。
    其次，RC牆欠缺採光門所具有通行、通風及採光之功效，是
    此一瑕疵並非輕微，查少玲前於107年11月16日發函要求5日
    內提出說明、補正，嗣遭宏泰人壽回絕，亦如前述；可見宏
    泰人壽已拒絕改正為採光門，則查少玲行使解約權，並無不
    妥。則宏泰人壽空言查少玲解約契為顯失公平云云，殊無可
    取。
十、關於查少玲得請求金額方面：
　㈠按「契約解除時，當事人雙方回復原狀之義務，除法律另有
    規定或契約另有訂定外，依左列之規定：一、由他方所受領
    之給付物，應返還之。二、受領之給付為金錢者，應附加自
    受領時起之利息償還之」，「無法律上之原因而受利益，致
    他人受損害者，應返還其利益。雖有法律上之原因，而其後
    已不存在者，亦同」，民法第259條第1、2款、第179條定有
    明文。經查，查少玲已於附表時間分別支付買賣價金182萬
    元、代收款10萬元，合計192萬元（見不爭執事項㈡）；嗣查
    少玲解除系爭契約，自得請求返還前開192萬元。其次，自
    附表所示各筆款項交付日起，計至起訴日即107年12月10日
    為止，利息共32萬3345元（詳如附表，於原審請求30萬8983
    元，二審追加1萬4362元），是查少玲此部分請求，亦屬有
    據。
　㈡次按系爭買賣契約第26條第1款約定：「除經雙方個別磋商同
    意之約定外，乙方違反『主要建材及其廠牌、規格』、『開工
    及取得使用執照期限』、『瑕疵擔保責任』之規定者，甲方得
    解除本契約；解約時乙方應退還甲方已兌現之房地價款外，
    如有遲延利息應一併退還，並應同時賠償依房地總價款百分
    之十五計算之違約金予甲方，但前開應賠償之違約金金額超
    過已兌現價款者，則以已兌現價款為限」（見本院卷㈠第245
    頁）。再按「約定之違約金額過高者，法院得減至相當之數
    額」，民法第252條亦定有明文。另按約定之違約金是否過
    高，應就債務人若能如期履行債務時，債權人可得享受之一
    切利益為衡量之標準，而非以僅約定一日之違約金額若干為
    衡量之標準（最高法院51年台上字第19號判例意旨參照）。
    又按違約金是否相當，應依一般客觀事實、社會經濟狀況及
    當事人所受損害情形，以為衡量之標準，若所約定之額數，
    與實際損害顯相懸殊者，法院自得酌予核減，並不因懲罰性
    違約金或賠償額預定性違約金而異（最高法院82年度台上字
    第2529號判決意旨參照）。經查：
　　⑴兩造不爭執系爭買賣契約第26條第1款違約金為損害賠償預
      定性質（見本院卷㈠第412、414頁）。再者，上開條款已
      約定違約金計算基礎為系爭房地價款，參以停車位地點為
      地下3層（見本院卷㈠第201頁），其地點及功能均與系爭
      房屋有別，且採光門遭設置RC牆，對於停車位使用並無影
      響；是以計算違約金，僅應以系爭房地價款724萬元為基
      礎。查少玲主張另應考慮停車位價款125萬元云云（見本
      院卷㈡第101-103頁），尚非可採。
　　⑵再者，系爭房屋於106年12月29日竣工，107年5月25日領得
      使用執照；嗣宏泰人壽於107年7月20日寄發驗屋通知書
　　　，請查少玲於107年8月2日驗屋；實際驗屋日期為107年9
      月11日，第二次複驗為107年10月27日（見不爭執事項㈢㈣
      ）。可見系爭房屋即將移轉產權並點交查少玲使用，依社
      會常情，查少玲即將享有使用系爭房屋之利益，嗣因宏泰
      人壽違約，致其於相當期限內無法使用該屋，甚至因解約
      而損失持續使用系爭房屋之利益。再參諸以RC牆取代採光
      門對系爭房屋採光、通風、通行動線等功能所造成影響，
      以及查少玲已支付價款182萬，尚未支付第11至14期價款
      共662萬元（申請使用執照款項44萬元、領取領取使用執
      照款項44萬元、領取契稅單款項70萬元、銀行貸款504萬
      元，見原審卷㈠第189-192頁繳款通知）；銀行對查少玲僅
      核貸594萬元，但是查少玲已提出面額662萬本票，並經宏
      泰人壽於107年4月24日收受（見原審卷㈠第261頁本票收執
      書）。本院並審酌系爭房屋位於新北市淡水區，附近曾出
      現月租2萬400元之租屋價格（見本院卷㈡第251頁）等各項
      因素，認違約金應酌減至系爭房地總價5％即36萬2000元為
      合理（計算式：7,240,000×5％＝362,000）
　　　。查少玲主張按房地總價15%計算，宏泰人壽主張違約金
      應低於房地總價5%，均無可採。
　㈢合計，查少玲得請求宏泰人壽支付260萬5345元（1,820,000+
    100,000+323,345+362,000=2,605,345）。
十一、綜上所述：
　㈠查少玲先位依系爭買賣契約第10條第1、4款解約後，依民法
    第259條第1、2款、第179條、系系爭契約第26條第1款之規
    定，訴請「宏泰人壽應給付查少玲259萬0,983元（包含返還
    買賣價款182萬元、代收款10萬元、違約金36萬2000元、附
    表利息其中30萬8983元），及其中192萬元自107年12月11日
    起至清償日止，按年息5％計算之利息」為有理由，應予准許
    。逾此範圍之請求，為無理由，應予駁回。
　㈡是則原審就查少玲前開應予准許部分及不應准許部分，分別
    為其勝訴及敗訴判決，並依兩造聲請為准免假執行之宣告，
    於法並無違誤。兩造上訴意旨，分別指摘原判決不利於己部
    分為不當，求予廢棄改判；均為無理由，應分別駁回其上訴
    。又查少玲先位勝訴金額已逾其依備位請求權所主張199萬2
    084元，故備位請求無需再為論述。併予說明。
　㈢查少玲於本院追加請求：「宏泰人壽應另給付查少玲1萬4362
    元」（屬附表利息32萬3345元之一部分），為有理由，亦應
    准許。並依兩造聲請為准免假執行之宣告。
十二、本件事證已臻明確，兩造其餘攻擊、防禦方法及證據，經
    斟酌後，認均不足以影響本判決結果，自無逐一詳予論述之
    必要，併予敘明。查少玲於言詞辯論終結後所提出本院109
    年度上字第1406號判決資料，依法無從審酌，併此說明。
十三、據上論結，本件兩造上訴均為無理由，查少玲追加之訴為
    有理由。依民事訴訟法第449條第1項、第79條前段，判決如
    主文。
中　　華　　民　　國　　111 　年　　 2　　月　　22　　日
                  民事第十一庭  
                        審判長法  官  李慈惠
                              法  官  謝永昌
                              法  官  吳燁山
正本係照原本作成。
查少玲不得上訴。
宏泰人壽保險股份有限公司如不服本判決，應於收受送達後20日
內向本院提出上訴書狀，其未表明上訴理由者，應於提出上訴後
20日內向本院補提理由書狀（均須按他造當事人之人數附繕本）
上訴時應提出委任律師或具有律師資格之人之委任狀；委任有律
師資格者，另應附具律師資格證書及釋明委任人與受任人有民事
訴訟法第466 條之1第1項但書或第2項所定關係之釋明文書影本
。如委任律師提起上訴者，應一併繳納上訴審裁判費。
中　　華　　民　　國　　111 　年　　2 　　月　　22　　日
　　　　　　　　　　　　　    書記官  莊雅萍
附表：宏泰人壽受領各期款項（新臺幣）之日、自各期受領日至
      起訴日之利息
編號 繳款項目 受領日期  繳款  金額 計息本金 計息 日數   利息 1 訂金 103年5月1日 18萬元 104萬元 99日  14,104元 2 簽約金  68萬元    3 開工款  18萬元    4 地下室連續壁完成 103年8月8日 10萬元 114萬元 686日 107,129元 5 地上5 樓底板完成 105年6月24日 10萬元 124萬元 81日  13,759元 6 地上10樓底板完成 105年9月13日 10萬元 134萬元 86日  15,786元 7 地上15樓底板完成 105年12月8日 10萬元 144萬元 77日  15,189元 8 地上20樓底板完成 106年2月23日 10萬元 154萬元 97日  20,463元 9 地上25樓底板完成 106年5月31日 10萬元 164萬元 230日  51,671元 10 鷹架拆除 107年1月16日 18萬元 182萬元 329日  82,025元 11 預估代收款 107年4月20日 10萬元 10萬元 235日   3,219元  (起訴日) (107年12  月10日)   利息總額：   32萬3345元    合計：買賣價款  182萬元、預估  代收款10萬元   查少玲起訴請求 30萬8983元，二審追加1萬4362元